臺灣臺東地方法院臺東簡易庭民事簡易判決　　　　九十年度東簡字第一九○號
　　原　　　告　宋雅如　　

　　法定代理人　王碧霞　　
　　訴訟代理人　李泰宏律師
　　被　　　告　呂良耕　　　住台東縣○○○鄉○○村○○○○○號
　　訴訟代理人　伊掃魯刀　　住台東縣○○○鄉○○村○○○○○號
右當事人間請求所有權移轉登記事件，本院判決如左：
    主  文
原告之訴駁回。
訴訟費用由原告負擔。
    事 實 及 理 由
甲、原告之聲明：被告應將坐落台東縣○○○鄉○○段○○○○地號、面積零點八二
    六公頃之土地（下稱系爭土地）所有權移轉登記予原告。
乙、事實摘要：原告起訴主張訴外人王樹木於民國七十六年三月十六日向被告買受系
    爭土地，被告於當時亦將該土地交付。茲訴外人王樹木於八十九年間死亡，其財
    產由訴外人宋秋菊、王育仁、王美惠、王怡文四人繼承，並將上開土地對被告之
    債權讓與原告，而原告於受讓後，即於九十年六月十一日去函被告表示自己為債
    權之受讓人，要求被告依原契約將土地所有權移轉登記與原告，殊料被告置之不
    理，爰依法訴請判決如聲明所示等語。被告則以：系爭土地為山地保留地，而訴
    外人王樹木並未具有原住民之身分，故與被告間之買賣契約無效。另原告縱受讓
    債權，亦屬無效等語，資為抗辯。
丙、法院之判斷：
一、原告主張被告於七十六年三月十六日將屬山地保留地之系爭土地出賣予訴外人王
    樹木，並將系爭土地交付訴外人王樹木之事實，業據提出讓渡書乙份為證，並為
    被告所不爭執，堪信為真實。惟被告另惟抗辯稱因訴外人王樹木不具有原住民之
    身分，故該買賣契約無效等語。經查，系爭土地於被告與訴外人王樹木為買賣時
    ，原為山地保留地，現則為原住民保留地之事實，除有土地謄本乙份附卷可稽外
    ，復為兩造所不爭。按被告於七十六年間與訴外人王樹木就系爭土地訂立買賣契
    約時，依當時有效之台灣省山地保留地管理辦法第八條第二項規定：「山地人民
    取得山地保留地所有權後，如有移轉，其承受人應以能自耕而其已取得之土地面
    積尚未超過限額之山地人民或供工業或供建築用者為限，違者，其土地所有權之
    移轉無效。」，嗣此辦法經修正改為山胞保留地開發管理辦法，而按山胞取得山
    胞保留地所有權後，除政府指定之特定用途外，其移轉之承受人以山胞為限，八
    十四年三月二十二日修正前之山胞保留地開發管理辦法第十七條第一項定有明文
    ；其後雖再經修正，法規名稱亦改為原住民保留地開發管理辦法，惟歷次修正，
    均有原住民取得原住民保留地所有權後，除政府指定之特定用途外，其移轉之承
    受人以原住民為限之相同規定，現行原住民保留地開發管理辦法第十八條第一項
    亦有明文，是受讓系爭土地者，須具有山地人民或山胞或原住民之身分（下均稱
    原住民），此先敘明。次查，訴外人王樹木未具原住民身分乙節，為原告所不爭
    ，且有戶籍謄本乙份附卷可稽，雖堪信為真實，然被告與訴外人王樹木所訂之買
    賣契約即讓渡書上已約定：「．．．以後土地（即系爭土地與同段第四一三地號
    土地）要過戶時，甲方（即被告）要無條件幫助乙方（即訴外人王樹木），不得
    有其他要求。．．．」等語；而被告於七十八年間，以其與訴外人王樹木間之前
    開契約無效為由，向本院對訴外人王樹木提起交還系爭土地及系爭土地之土地所
    有權狀之訴，經本院以七十八年度訴字第七十一號民事判決駁回在案，嗣被告不
    服提起上訴，仍經台灣高等法院花蓮分院以七十八年度上易字第五四號判決上訴
    駁回並經確定在案。此有前開各該判決書附卷可稽，並據本院依職權調本院七十
    八年度訴字第七十一號、台灣高等法院花蓮分院七十八年度上易字第五四號卷宗
    查核無訛。而細繹前開各判決之理由，不外認為被告與訴外人王樹木間之契約雖
    因訴外人王樹木未具原住民身分而受讓山地保留地（即現今之原住民保留地），
    故其買賣契約係以不能之給付為契約之標的，惟因其等契約中有前述約定文字，
    且經證人即讓渡書制作人蔡江船到庭證稱雙方真意乃指將來政府開放山地保留地
    予平地人民承受時，出賣人即本件被告要無條件幫助訴外人王樹木過戶之意；並
    有被告與訴外人王樹木間談話錄音帶摘要附於前開卷宗可稽，故認被告與訴外人
    王樹木間之前開契約依民法第二百四十六條第一項但書，仍為有效，從而認定被
    告不得請求訴外人王樹木交還系爭土地及所有權狀。被告既為前開確定判決之當
    事人，依民事訴訟法第四百零一條之規定，自應受此確定判決之拘束，而不能為
    相反之主張，是被告所為其與訴外人王樹木間就系爭土地之買賣契約應屬無效之
    抗辯，尚不足採。
二、原告又主張訴外人王樹木已於八十九年間死亡，其繼承人即訴外人宋秋菊、王育
    仁、王美惠、王怡文業將繼承自訴外人王樹木與被告間系爭土地買賣契約之所有
    權移轉登記請求權讓與具原住民身分之原告，嗣原告並將此債權讓與之事由通知
    被告之事實，業據提出讓與契約書、戶籍謄本、郵局存證信函各乙份為證，被告
    雖不否認前揭事實，惟抗辯稱原告受讓權利無效等語。經查，訴外人王樹木雖向
    被告購買系爭土地，惟因其無原住民身分，不能受系爭土地之移轉登記，故與被
    告約定嗣其取得原住民身分後，再為移轉登記，因此被告與訴外人王樹木間之買
    賣契約依民法第二百四十六條第一項但書規定，仍為有效，前雖已述及，惟仍不
    能與已有被告日後須將系爭土地移轉登記予任何具有原住民身分或已特定具有原
    住民身分之第三人之約定相提並論，換言之，訴外人王樹木只有取得原住民之身
    分後，其與被告契約所定之不能情形始能謂已除去，而訴外人王樹木既然至死亡
    時仍未具原住民身分，其繼承人亦皆不具原住民身分，有戶籍謄本乙份在卷可按
    ，則訴外人王樹木及其繼承人均未能將契約所定不能之情形除去乙節，已堪認定
    。按以不能之給付為契約之標的，如其不能情形可以除去，而當事訂約時並預期
    於不能之情形除去後為給付者，依民法第百四十六條第一項但書規定，固應認其
    契約仍為有效，惟在不能之情形除去前，債權人尚不得據以對債務人為給付之請
    求（最高法院八十六年度台上字第八六二號裁判意旨參照）。是訴外人王樹木之
    繼承人尚不能本於訴外人王樹木與被告之契約而向被告請求為給付即為所有權移
    轉登記。
三、再按債權人得將債權讓與於第三人；債務人於受通知時，所得對抗讓與人之事由
    ，均得以之對抗受讓人，民法第二百九十四條第一項前段、第二百九十九條第一
    項各定有明文。而所謂得對抗之事由，不以狹義之抗辯權為限，而應廣泛包括，
    凡足以阻止或排斥債權之成立、存續或行使之事由在內，蓋債權之讓與，在債務
    人既不得拒絕，自不宜因債權讓與之結果，而使債務人陷於不利之地位，最高法
    院五十二年台上字第一○八五號判例意旨足資參照。本件被告與訴外人王樹木之
    買賣契約雖係有效，惟訴外人王樹木在取得原住民之身分即契約所定不能之情形
    除去以前，尚不得對被告行使系爭土地之所有權移轉登記請求權，前已認定，則
    訴外人王樹木死亡後，繼承其權利義務之繼承人自亦不能向被告為請求；其繼承
    人縱將前開契約所定之債權移轉予原告，揆諸上揭法律規定及最高法院判例意旨
    ，被告既仍可執此不得行使債權之事由對抗原告，則原告仍不能請求被告為移轉
    登記，從而，原告依前述債權讓與之法律關係，請求判決如其聲明所示，為無理
    由，應予駁回。
四、結論：本件原告之訴為無理由，依民事訴訟法第七十八條，判決如主文。
中　　華　　民　　　國　  九十  　年　　　十一　　　月  　二十三　　　日　　　　
                  　　　　　　　臺灣臺東地方法院臺東簡易庭
                                  法      官  張震武
右為正本係照原本作成。
如不服本判決，應於送達後廿日內，向本院提出上訴狀並表明上訴理由，如於本判決
宣示後送達前提起上訴者，應於判決送達後廿日內補提上訴理由書（須附繕本）。
中　　華　　民　　　國　　九十 　 年　　　十一　　　月　  二十八　　　日　　　
　　　　　　　　　　　　　      　法院書記官  徐宗賢